【裁判字號】    89,判,2824
【裁判日期】    890928
【裁判案由】    綜合所得稅
【裁判全文】
最  高  行  政  法  院  判  決                  八十九年度判字第二八二四號
    原      告  甲○○
    被      告  財政部臺灣省南區國稅局
    代  表  人  許虞哲
右當事人間因綜合所得稅事件，原告不服行政院中華民國八十八年二月九日台八八訴
字第○六一四六號再訴願決定，提起行政訴訟。本院判決如左：
    主  文
原告之訴駁回。
訴訟費用由原告負擔。
    事  實
緣原告民國八十四年度綜合所得稅結算申報，被告以其於八十四年十二月二十二日出
售鵬群飼料股份有限公司（以下簡稱鵬群公司）之股份七、五○○股予陳一平，每股
成交價格新台幣（下同）一、一五○元，減除面額一、○○○元後，核定其財產交易
所得為一、一二五、○○○元，併課其八十四年度綜合所得稅。原告不服，申經復查
結果，未准變更，循序提起一再訴願，亦均經決定駁回，遂提起行政訴訟。茲摘兩
造訴辯意旨於次：
原告起訴意旨略謂：一、財政部稅制委員會所編印八十五年版「營業稅、印花稅、證
券交易稅法令彙編」首頁即引台財稅第八五一一○一二九二號函謂八五、二、二九前
發布之有關釋令，凡未編入八十五年版去令彙編者，自八五、七、一起不再適用。又
財政部六三台財稅第三四五三二號函指出公司發行之股票雖未經簽證，並「未損及其
為有價證券」，應否課徵證券交易稅，應視其有無交易行為以為斷，而非以其是否經
簽證為前提，原告八十四年底所出售之鵬群公司股票，雖未經簽證（已有發行），惟
依前開釋令，仍依法完納證券交易稅在案，雖該釋令未編入八十五年版之法令彙編中
，但台財稅第八五一一○一二九二號函已明令自八五、七、一始不再適用，換言之，
八五、七、一前仍有其適用之餘地（營業稅、印花稅、證券交易稅法令彙編刪除理由
索引確有記載台財稅第三四五三二號函不再適用，惟其失效之開始日依台財稅第八五
一一○一二九二號函之規定為八五、七、一），原告業依法完納證券交易稅，豈有再
納財產交易所得稅之理由。財政部依據鈞院判例「．．．未經主管機關或其核定之發
行登記機構簽證後發行，顯非依公司法第一六二條規定發行之股票，即非屬有價證券
．．．而於八四、六、二九頒佈與台財稅第三四五三二號相反之台財稅第八四一六三
二一七六號函，惟該判例遠於七十七年即確定，財政部卻遲至七年後始發佈相同之釋
令，一經發佈，未廣為宣導，即雷厲風行之查核，適當否？縱原告有過失而財政部亦
與有過失！另依「從新從輕」之法理，本案應繳納之證券交易稅僅為二五、八七五元
，而財產交易所得稅卻為十七餘萬元，二相比較，當以前者為輕，依前開法理，原告
完納證券交易稅並無謬誤。又股票簽證乃係屬行政管理規定事項，公司法對股票簽證
規定之立法理由，乃在防止公司超額發行，以保證券交易之安全，未簽證之股票，仍
為有效，倘如被告認定無效，則股東轉讓時交付之股票，受讓人無以對抗發行公司，
社會交易秩序將為之一亂。查證券交易稅條例第一條第二項定義所謂之「有價證券」
包括「公司發行之股票」，而該股票是否應經簽證程序，該條例並未明訂，基於租稅
法律主義，原告出售之股票完納證券交易稅應無錯誤，且被告於收受原告之稅單時亦
無異議，則如何可於事隔多年後推翻該已課稅之事實。又公司法一六條，規定股票經
發行登記機構簽證後發行之，亦即未經簽證應僅係程序不完備，而並非當然無效，主
管機關應責令發行公司補辦之，系爭標的（鵬群公司股票）亦已俟後補辦簽證，且簽
證日期八十五年四月十四日亦早於被告重核之日期八十六年七月十五日，簽證既已於
被告重核之前補辦齊全，則形式要件已具備，被告卻仍變更原課證券交易稅之事實而
改課財產交易所得稅，似有違法之情。二、有關「有價證券」之定義於證券交易法第
六條第二項指出有價證券之價款繳納憑證及表明其權利之證書均可視為有價證券。原
告於八十四年間出售鵬群公司之股票縱未經簽證，惟其仍屬表彰股東權利之一項證書
且原告亦有買方已納價款之憑證，因此原告所出售之標的核屬「有價證券」應無疑義
。依「證券交易稅條例」第二條第一項第一款「表明股票權利之證書」應課千分之三
之證交稅，原告已依法完納，實無再課綜合所得稅之理。三、被告將有價證券侷限於
經合法發行之「股票」，而對於非屬「股票」之「表明股票權利之證書」及「有價證
券之價款繳納憑證」均視而不見，顯然與「證券交易稅條例」第二條第一項第一款不
合，況該款之訂立業已承認縱非屬股票而僅需表明股東權利之任何形式的「證書」，
即應課千分之三之證交稅，亦即「表明股票權利之證書」應屬「證券交易稅條例」第
一條第二項所謂之其他有價證券。四、原告早於八十四年即依法完稅在案，而被告卻
對同一課稅事實（即並無其他新發生之事證）遲至八十六年始予重核，難謂適法，請
判決撤銷一再訴願決定及原處分等語。
被告答辯意旨略謂：按「個人之綜合所得總額，以其全年左列各類所得合併計算之：
第一類．．．第七類：財產交易所得：凡財產及權利因交易而取得之所得：一、財產
或權利原為出價取得者，以交易時之成交價額，減除原始取得之成本，及因取得、改
良及移轉該項資產而支付之一切費用後之餘額為所得額。」為所得稅法第十四條第一
項第七類所明定。次按「凡買賣有價證券，除各級政府發行之債券外，悉依本條例之
規定，徵收證券交易稅。前項所稱有價證券，係指各級政府發行之債券，公司發行之
股票、公司債及經政府核准得公開募銷之其他有價證券。」證券交易稅條例第一條定
有明文。再按「主旨：股份有限公司股東轉讓該公司掣發未依公司法第一百六十二條
規定簽證之股票，核非證券交易，係轉讓其出資額，應屬證券以外之財產交易。說明
：二、股份有限公司掣發未依公司法第一百六十二條規定簽證之股票是否有效，依經
濟部六十八年十二月三日商四一八三七號函規定，股票未經簽證者，尚難認為已完成
法定發行手續。．．．再者，依行政法院七十七年判字第一九七八號判例略以：．．
．未經主管機關或其核定之發行登記機構簽證後發行，顯非依公司法第一百六十二條
規定發行之股票，即非屬有價證券．．．。準此，股份有限公司股東轉讓其所持有未
依公司法第一百六十二條規定簽證之股票，是項股票既未完成法定發行手續，應非屬
證券交易稅條例第一條所稱有價證券，其交易所得應依所得稅法第十四條第一項第七
類財產交易所得及第二十四條規定課徵所得稅。三、本部六十三年六月二十五日台財
稅第三四五三二號函自本函發文之日起不再適用。」為財政部八十四年六月二十九日
台財稅第八四一六三二一七六號函所明釋。原告雖訴稱財政部六三台財稅第三四五三
二號函指出公司發行之股票雖未經簽證，並「未損及其為有價證券」，應否課徵證券
交易稅，應視其有無交易行為以為斷，而非以其是否經簽證為前提，其八十四年底所
出售之鵬群公司股票，雖未經簽證，依前開釋令，仍依法完納證券交易稅在案，雖該
釋令未編入八十五年版法令彙編外，但台財稅第八五一一○一二九二號函已明令自八
十五年七月一日始不再適用，換言之八十五年七月一日前仍有其適用之餘地，．．．
有關「有價證券」之定義於證券交易法第六條第二項指出有價證券之價款繳納憑證及
表明其權利之證書均可視為有價證券。原告於八十四年間出售鵬群公司之股票縱未經
簽證，惟其仍屬表彰股東權利之一項證書且原告亦有買方已納價款之憑證．．．原告
早於八十四年即依法完稅在案，而被告卻對同一課稅事實遲至八十六年始重核，難謂
適法云云。但查原告於八十四年十二月二十日出售鵬群公司股份七、五○○股予案外
人陳一平，每股成交價格為一、一五○元，成交總額價八、六二五、○○○元，雖於
八十五年元月五日繳交證券交易稅在案，惟查該公司股票係於八十五年四月十四日始
經中國信託商業銀行辦理簽證完竣，依首揭函釋，股份有限公司股票轉讓未依公司法
第一百六十二條規定簽證之股票，核非屬有價證券。又所引財政部六十三年六月二十
五日台財稅第三四五三二號函，係自首揭八十四年六月二十九日台財稅第八四一六三
二一七六號函發文日起不再適用，且參諸八十五年版營業稅、印花稅、證券交易稅法
令彙編，有關證券交易稅免列暨局部刪除之理由索引亦記載六十三年台財稅第三四五
三二號函，因八十四年台財稅第八四一六三二一七六號函示不再適用。再依公司法第
一百六十二條第一項之規定：「股票應編號載明左列事項，由董事三人以上簽名蓋章
並經主管機關或其核定之發行登記機構簽證後發行之。」而系爭買賣標的之鵬群公司
股份，於買賣當時（八十四年十二月二十日）並未經簽證發行，自非為證券交易稅條
例第一條所稱之有價證券，從而其買賣交易之所得，依所得稅法第十四條第一項第七
類之規定自應併課綜合所得稅，是原核定並無違誤。至原告就其出售鵬群公司股份已
繳交證券交易稅乙節，核屬原告適用之錯誤，俟本件確定後將另行辦理退還，併予陳
明。請判決駁回原告之訴等語。
    理  由
按財產或權利原為出價取得者，以交易時之成交價額，減除原始取得之成本，及因取
得、改良及移轉該項資產而支付之一切費用後之餘額為所得額，合併計課綜合所得稅
，行為時所得稅法第十三條及第十四條第一項第七類第一款定有明文；又「凡買賣有
價證券，除各級政府發行之債券外，悉依本條例之規定，徵收證券交易稅。前項所稱
有價證券，係指各級政府發行之債券，公司發行之股票、公司債及經政府核准得公開
募銷之其他有價證券。」復為證券交易稅條例第一條所規定。而股份有限公司股東轉
讓其所持有未依公司法第一百六十二條規定簽證之股票，是項股票既未完成法定發行
手續，應非屬證券交易稅條例第一條所稱有價證券，其交易所得應依所得稅法第十四
條第一項第七類財產交易所得及第二十四條規定課徵所得稅，經財政部八十四年六月
二十九日台財稅字第八四一六三二一七六號函釋有案。本件原告八十四年度綜合所得
稅結算申報，被告以其於八十四年十二月二十二日出售鵬群公司之股份七、五○○股
予陳一平，每股成交價格一、一五○元，減除面額一、○○○元後，核定其財產交易
所得為一、一二五、○○○元，併課其八十四年度綜合所得稅，揆之首揭說明，並無
不合。原告雖不服，循序提起行政爭訟：主張其買賣未經簽證之股票，依財政部六十
三年六月二十五日台財稅字第三四五三二號函，應課徵證券交易所得稅，而非課徵所
得稅，其業已完納證券交易稅在案，該函釋固未編入八十五年版之法令彙編，惟於八
十五年七月一日前自仍有其適用云云，然查系爭財產交易雖於八十五年一月五日繳交
證券交易稅，惟鵬群公司股票係於八十五年四月十四日始經中國信託商業銀行辦理簽
證完竣，依首揭財政部八十四年台財稅字第八四一六三二一七六號函釋意旨轉讓未依
公司法第一百六十二條規定簽證之股票，核非屬有價證券。至財政部六十三年六月二
十五日台財稅字第三四五三二號函，自八十四年六月二十九日台財稅第八四一六三二
一七六號函發文日起已不再適用。原告就出售鵬群公司股份繳交證券交易稅，應屬適
用法令錯誤。原告復訴稱證券交易稅條例第一條第二項定義之有價證券包括公司發行
之股票，而該股票是否應經簽證程序，該條例並未明定，基於租稅法律主義，其出售
系爭股票完納證券交易稅應無錯誤，而系爭標的於八十五年四月十四日補辦簽證，亦
早於原告重核前，形式要件已具備，被告改課財產交易所得稅，與法有違云云，但查
證券交易稅條例第一條第二項固僅規定公司發行之股票為有價證券之一種，惟所謂公
司發行之股票，依公司法第一百六十二條第一項規定，股票應編號載明規定事項，由
董事三人以上簽名蓋章並經主管機關或其核定之發行登記機構簽證後發行之。系爭鵬
群公司股票，於買賣當時既為未經簽證發行之股票，自非證券交易稅條例第一條所稱
之有價證券，其買賣交易之所得依行為時所得稅法第十四條第一項第七類規定，自應
併課綜合所得稅。至原告買賣時已繳納之證券交易稅，則應於本案確定後由被告依法
辦理退還。未查原告出售鵬群公司未經簽證之股票，核非證券交易稅條例所稱之有價
證券，而係屬股東轉讓其出資額，其交易所得應係財產交易所得，尤無行為時所得稅
法第四條之一證券交易所得停止課徵所得稅規定之適用。從而，一再訴願決定，遞予
維持被告所為復查決定，均無不合。原告起訴論旨，難謂為有理由，應予駁回。
據上論結，本件原告之訴為無理由，爰依行政訴訟法施行法第二條、行政訴訟法第九
十八條第三項前段，判決如主文。
中    華    民    國     八十九      年      九      月     二十八      日
                    最 高 行 政 法 院 第 三 庭
                                審 判 長 法  官      曾  隆  興
                                         法  官      吳  明  鴻
                                         法  官      徐  樹  海
                                         法  官      鄭  淑  貞
                                         法  官      林  家  惠
右  正  本  證  明  與  原  本  無  異
                                         法院書記官  陳  盛  信
中    華    民    國     八十九      年      九      月     二十九      日


司法院資訊處製作；財團法人民間司法改革基金會備份。
